臺灣嘉義地方法院民事判決　九十三年度再易字第六號
　　再審原告　　乙○○○
　　訴訟代理人　劉澤龍
　　再審被告　　甲○○
　　訴訟代理人　鄭妤林
　　　　　　　　李岡璘
右當事人間請求拆屋還地事件，再審原告對於民國九十三年二月十八日本院九十一年
度簡上字第六一號確定判決提起再審之訴，經本院於民國九十三年八月二十三日言詞
辯論終結，判決如左：
    主　　　文
再審之訴駁回。
再審訴訟費用由再審原告負擔。
    事　 實
甲、再審原告方面：
  一、聲明：求為判決請准予再審。
  二、陳述：
    (一)按民事訴訟法第四百九十七條規定：「依第四百六十六條不得上訴第三審法院
      之事件，除前條規定外，其經第二審確定之判決，如就足影響判決之重要證物
      ，漏未斟酌，或當事人有正當理由不到場，法院為一造辯論判決，亦得提起再
      審之訴。」，而原審判決有諸多部分對於重要證物漏未審酌，而影響判決之結
      果，自應再審，故而再審原告於九十三年二月二十六日接獲原審判決，特於三
      十日之不變期間內提起再審。
    (二)原審判決認定：「雙方房屋相鄰，共同使用一面共同壁，此一共同壁，在對外
      關係上，其中一人為單獨所有，在內部關係上，應視為雙方共有，雙方均能使
      用，並無法區分誰才能使用某一特定部分，故被上訴人所使用之化糞池通風管
      ，沒有所謂越界的問題，上訴人根據民法第七百六十七條規定，以被上訴人無
      權占有而請求拆除，因被上訴人並非無權占有，故上訴人此部分請求，不符法
      律規定，應該駁回。」，查相鄰房屋共同興建隔鄰之牆壁作為共同使用為常有
      之事，然按一般社會慣例，若有管線需要設置，均會設置於牆壁內部，或近自
      己所有房屋該面牆壁，而少有將所有之房屋管線設置於他人房屋面之共同壁之
      情形，否則如有共同壁之設置，以免影響他人對於共同壁之使用，並非無法區
      分使用之特定部分，否則都可私心將影響觀瞻及安全之管線設置於他人房屋內
      之牆壁，何有道理可言。且系爭房屋共同壁契約書第一條約定：「雙方同意興
      建房屋使用共同壁（即雙方各以２吋寬之土地興建共同壁使用。）」足見雙方
      各應提供２吋之土地，且合理推斷管線應裝設於其自己房屋內部該面牆，而非
      越界裝設於再審原告房屋中該面牆，其將化糞排風管越界安置於再審原告房屋
      內部牆面上，顯然已逾越雙方所簽立之房屋共同壁契約書之範圍。且依台灣省
      建築師公會省建師嘉辦鑑字第七六號收文所作鑑定報告之附件六、七部分，系
      爭化糞池排風管確實已越至再審原告之土地並侵入房屋，然查原審判決竟未審
      酌系爭共同壁契約之內容之精神，及前揭鑑定報告，率而認定系爭排風管沒有
      所謂越界之問題，故非無權占有，顯然有民事訴訟法第四百九十七條對於重要
      證據漏未審酌而影響判決之再審事由。
    (三)再審原告主張再審被告所建之編號Ａ化糞池通風管，導致再審原告家中滲水及
      不時瀰漫臭味，而原審判決認為：「但本院九十二年十二月十日至現場驗時，
      並未發現上訴人所述滲水情形及聞及臭味，上訴人未能舉證證明。」，惟查原
      審於九十二年十二月十日至現場勘驗時，再審被告等家人並未使用廁所，當然
      不可能聞到臭味，且當日風和日麗並未下雨，亦不可能於當日見到滲水，故原
      審自不應以當日所見以為判斷未有臭味及滲水，果如原審勘驗的目的在於勘驗
      是否會有滲水之情形，自應擇下大雨時勘驗，才能準確。再者，勘驗當日雖不
      見滲水之情形，但再審原告曾於九十二年十二月二十二日提出再審被告家中位
      於系爭化糞池排風管位置滲漏情形之照片，照片中明顯可見滲漏之痕跡，如蒙
      斟酌則確實可證再審原告所言系爭化糞池排風管所位位置確實滲水之主張不虛
      ，而該部卻完全未見原審判決斟酌。
    (四)再審原告系爭化糞池排風管發生撕裂滲水之情形時，曾找鉅富營造有限公司之
      工程師，至再審原告家中評估問題所在，及如何進行修繕，其即表示係因化糞
      池排風管之設置，造成該部分之結構較弱，且如排風管不移除，根本無法進行
      修繕，故沈智勇可證系爭位置確實有滲水之情形，且不將化糞管移除亦無法修
      繕。而再審原告曾於九十二年十二月二十二日所具之聲請狀，曾請求傳訊沈智
      勇證明再審原告之主張，惟原審並未傳訊，卻逕而認定再審原告並未舉證證明
      系爭化糞池排風管位置，顯然疏於調查證據，因而漏未斟酌，而影響判決之結
      果。
    (五)原審判決認為：「依民法第七百九十三規定‧‧‧‧上訴人僅能依法請求被上
      訴人禁止某種行為，並無權請求被上訴人拆除，而且，上訴人未能證明臭味確
      實存在，即使又偶而聞到臭味，依同法但書規定，其臭味情節亦屬輕微，而不
      應准許上訴人請求，此部分亦應駁回。」，惟查該條雖規定得禁止之，並未明
      文規定不得移除，惟民法第七百八十六條規定：「依前項之規定，安設電線、
      水管、媒氣管或其他筒管後，如情事有變更時，他土地所有人得請求變更其安
      設。」，而如前項所述再審原告並非不能證明有滲水、臭味之情形，乃如前項
      所述原審對該部分漏未審酌重要之證物及證人，而本案確實有此情形，且為修
      繕亦有移除之必要，而再審被告亦不否認該部分已無使用之必要，則顯然於安
      設系爭化糞池管線後，有滲水必須修繕及臭味溢漏等需要拆除，且拆除並不影
      響再審被告使用及其房屋安全結構之問題等情事變更之情形，則依民法七百八
      十六條第二項自得請求移除。而原審不查竟認無法律規定得以移除，顯然有民
      事訴訟法第四百九十六條第一項第一款適用法律顯有錯誤之再審事由。
乙、再審被告方面：
  一、聲明：求為判決如主文所示。
  二、陳述：
    (一)再審原告或再審被告於建造房屋時，雙方皆經過建築師公會以及嘉義市政府核
      定後始可建造，表示雙方於當時建造時均無逾界另一方土地之情事，然現今再
      審原告雖有建築師公會鑑定報告證明再審被告之共同壁內化糞排氣管逾界，足
      可認定此為「非人力不可抗拒因素」造成，縱認係越界，逾越不足法定一平方
      公尺，僅為數公分，且再審被告之共同壁內所有化糞排氣管已阻塞無法使用，
      並已另施做明管於建築物屋內，自應無必要拆除共同壁，並且移除再審被告編
      號Ａ化糞排氣管，故此種損人不利己做法，依民法第一百四十八條第一項確實
      為權利濫用之情形。
    (二)雙方於八十一年三月三十日所簽定共同壁使用契約書，並非由再審原告及再審
      被告兩造當事人所簽訂，故僅具債權效力，不具物權效力，故不能拘束再審被
      告，而且共同壁使用契約書內容僅為雙方各提供二吋土地供為建造共同壁使用
      以及如何興建共同壁，興建過程中如有損害應如何賠償之相關事項，並無約定
      雙方共同壁內管路設置位置，更何況再審被告興建房屋在先，管線自然先於再
      審原告裝設完成，爾後雙方才簽訂共同壁使用契約，足可證明再審原告已同意
      再審被告共同壁內管線設置位置，故不得主張拆除再審被告共同壁編號Ａ化糞
      排氣管，或回復至不漏氣味及不滲水為止。
    (三)原審就通風管越界部分及面積認定可以採信，僅係法律見解之認定，認定共同
      壁視為雙方共有，雙方均能使用，並無法區分何者才能使用某一特定部分，故
      無越界問題，非無權占有，此項認定並不屬於民事訴訟法第四百九十七條，對
      重要證據漏未審酌而影響判決之再審事由。
    (四)另再審原告請求傳訊證人沈智勇證明再審被告化糞排風管確有滲水情形，且不
      將化糞排風管移除亦無法修繕，惟原審已至現場覆勘，並未發現滲水現象，然
      而據再審原告稱「擇大雨時勘驗」才能準確知是否有滲水情形，可知僅下大雨
      時才有滲水現象，平日則無滲水現象，但再審原告又稱「不時」瀰漫臭味，為
      何又僅有再審被告家人使用才會聞到臭味？其供詞前後不一、互相矛盾，可見
      再審原告請求傳訊證人沈智勇並無法證明再審原告主張之情形，自無傳訊之必
      要，故不屬民事訴訟法第四百九十七條再審事由。
    (五)再審原告既無法證明有滲水、臭味之情形，自無移除管線之必要，所謂適用法
      規顯有錯誤，不包括漏未斟酌證據及認定事實錯誤之情形在內，本件原審就再
      審原告所提之主張，均已斟酌，僅因未傳訊證人沈志勇及就認定事實不同而認
      有民事訴訟法第四百九十六條第一項第一款之事由，顯無理由。
丙、本院依職權調閱本院九十一年度簡上字第六一號拆屋還地事件民事卷。
    理　　　由
一、再審原告對於本院九十一年度簡上字第六一號確定判決提起再審之訴，係以(一)相
    鄰房屋共同興建隔鄰之牆壁作為共同使用為常有之事，然按一般社會慣例，若有
    管線需要設置，均會設置於牆壁內部，或近自己所有房屋該面牆壁，而少有將所
    有之房屋管線設置於他人房屋面之共同壁之情形，否則如有共同壁之設置，以免
    影響他人對於共同壁之使用，並非無法區分使用之特定部分，否則都可私心將影
    響觀瞻及安全之管線設置於他人房屋內之牆壁，何有道理可言。且系爭房屋共同
    壁契約書第一條約定：「雙方同意興建房屋使用共同壁（即雙方各以２吋寬之土
    地興建共同壁使用。）」足見雙方各應提供２吋之土地，且合理推斷管線應裝設
    於其自己房屋內部該面牆，而非越界裝設於再審原告房屋中該面牆，其將化糞排
    風管越界安置於再審原告房屋內部牆面上，顯然已逾越雙方所簽立之房屋共同壁
    契約書之範圍。且依台灣省建築師公會省建師嘉辦鑑字第七六號收文所作鑑定報
    告之附件六、七部分，系爭化糞池排風管確實已越至再審原告之土地並侵入房屋
    ，然查原審判決竟未審酌系爭共同壁契約之內容之精神，及前揭鑑定報告，率而
    認定系爭排風管沒有所謂越界之問題，故非無權占有，顯然有民事訴訟法第四百
    九十七條對於重要證據漏未審酌而影響判決之再審事由。(二)原審於九十二年十二
    月十日至現場勘驗時，再審被告等家人並未使用廁所，當然不可能聞到臭味，且
    當日風和日麗並未下雨，亦不可能於當日見到滲水，故原審自不應以當日所見以
    為判斷未有臭味及滲水，果如原審勘驗的目的在於勘驗是否會有滲水之情形，自
    應擇下大雨時勘驗，才能準確。再者，勘驗當日雖不見滲水之情形，但再審原告
    曾於九十二年十二月二十二日提出再審被告家中位於系爭化糞池排風管位置滲漏
    情形之照片，照片中明顯可見滲漏之痕跡，如蒙斟酌則確實可證再審原告所言系
    爭化糞池排風管所位位置確實滲水之主張不虛，而該部卻完全未見原審判決斟酌
    。(三)再審原告系爭化糞池排風管發生撕裂滲水之情形時，曾找鉅富營造有限公司
    之工程師，至再審原告家中評估問題所在，及如何進行修繕，其即表示係因化糞
    池排風管之設置，造成該部分之結構較弱，且如排風管不移除，根本無法進行修
    繕，故沈智勇可證系爭位置確實有滲水之情形，且不將化糞管移除亦無法修繕。
    而再審原告曾於九十二年十二月二十二日所具之聲請狀，曾請求傳訊沈智勇證明
    再審原告之主張，惟原審並未傳訊，卻逕而認定再審原告並未舉證證明系爭化糞
    池排風管位置，顯然疏於調查證據，因而漏未斟酌，而影響判決之結果。(四)民法
    第七百八十六條規定：「依前項之規定，安設電線、水管、媒氣管或其他筒管後
    ，如情事有變更時，他土地所有人得請求變更其安設。」，而如前項所述再審原
    告並非不能證明有滲水、臭味之情形，乃如前項所述原審對該部分漏未審酌重要
    之證物及證人，而本案確實有此情形，且為修繕亦有移除之必要，而再審被告亦
    不否認該部分已無使用之必要，則顯然於安設系爭化糞池管線後，有滲水必須修
    繕及臭味溢漏等需要拆除，且拆除並不影響再審被告使用及其房屋安全結構之問
    題等情事變更之情形，則依民法七百八十六條第二項自得請求移除。而原審不查
    竟認無法律規定得以移除，顯然有民事訴訟法第四百九十六條第一項第一款適用
    法律顯有錯誤之再審事由。合於民事訴訟法四百九十六第一項第一款、第四百九
    十七條之規定，為再審理由。
二、按民事訴訟法第四百九十六條第一項第一款所謂適用法規顯有錯誤，係指確定判
    決所適用之法規顯然不合於法律規定或顯然違反現尚有效之解釋、判例之情形，
    即確定判決消極的不適用法規，顯然影響裁判者，亦包括在內。再審原告主張：
    依民法七百八十六條第二項得請求移除，而原審不查竟認無法律規定得以移除云
    云，然再審原告於原確定判決時並未主張民法第七百八十六條規定為訴訟標的，
    原確定判決無從依該法條裁判，否則即屬訴外裁判，業經本院依職權調卷查明屬
    實，且依原確定判決事實及理由參之四載明：「上訴人另主張被上訴人所建共同
    壁編號Ａ化糞池通風管，導致上訴人家中滲水及不時瀰漫臭味，依民法第七九三
    條規定，應禁止被上訴人繼續使用編號Ａ化糞池通風管，並應拆除。但本院九十
    二年十二月十日至現場驗時，並未發現上訴人所述滲水情形及聞到臭味，上訴人
    未能舉證證明。況且，上訴人在第一審，亦未以此作為攻擊方法，而被上訴人也
    已另外施做明管代替，並且臭味是否被上訴人所造成，亦無證據證明，可見即使
    上訴人家中偶而聞到臭味，亦不嚴重，而依民法第七九三條規定：「土地所有人
    ，於他人之土地有煤氣、蒸氣、臭氣、煙氣、熱氣、灰屑、喧囂、振動、及其他
    與此相類者侵入時，得禁止之。但其侵入輕微，或按土地形狀、地方習慣，認為
    相當者，不在此限」，上訴人只能依法請求被上訴人禁止某種行為，並無權請求
    被上訴人拆除，而且，上訴人未能證明臭味確實存在，即使偶而聞到臭味，依同
    法條但書規定，其臭味情節亦屬輕微，而不應准許上訴人請求，此部分亦應駁回
    。」，有原確定判決可稽，並未就民法第七百八十六條為裁判，原確定判決並無
    適用法規顯有錯誤之情形，且就原確定判決所確定之事實，亦不足以影響裁判結
    果。再審原告指原確定判決有民事訴訟法第四百九十六條第一項第一款之再審理
    由云云，委無可採。
三、復按民事訴訟法四百九十七條、第四百三十六條之七所謂就足影響於裁判之重要
    「證物」漏未斟酌，係指當事人在前審程序已經存在並已為證據聲明之證據，前
    審並未認為不重要而忽略證據聲明未為調查，或已為調查而未就調查之結果予以
    判斷，且須足以影響裁判結果而言，不包括「證人」未傳訊。本院經查：
  (一)再審原告主張其於原確定判決時聲請傳訊證人沈智勇到庭作證，然原審卻未予傳
    喚云云，然沈智勇係「證人」，原確定判決時縱未予傳喚，並非就足影響於裁判
    之重要「證物」漏未斟酌之再審理由。且依原確定判決事實及理由肆載明：「本
    案事證明確，上訴人提出其他攻擊方法，以及聲請傳訊證人，均不會影響本院判
    斷，故不必在此一一論述。」，有原確定判決可稽，認縱使傳訊證人沈智勇，亦
    不足以影響裁判結果。再審原告執此認原確定判決有再審理由云云，顯乏依據。
  (二)再審原告又主張：原確定判決未審酌系爭共同壁契約之內容之精神，及台灣省建
    築師公會鑑定報告云云，然原確定判決事實及理由參之二、三載明：「雙方對於
    共同壁編號Ａ化糞池通風管越界部分及面積，均無爭執，並有臺灣省建築師公會
    嘉義縣市辦事處鑑定報告書附卷證明，可以採信。雙方房屋相鄰，共同使用一面
    共同壁，此一共同壁，在對外關係上，其中一人為單獨所有，在內部關係上，則
    應視為雙方共有，雙方均能使用，並無法區分誰才能使用某一特定部分，故被上
    訴人所使用化糞池通風管，沒有所謂越界的問題，上訴人根據民法第七六七條規
    定，以被上訴人無權占有而請求拆除，因被上訴人並非無權占有，故上訴人此部
    分請求，不符合法律規定，應該駁回。」、「至於上訴人主張依雙方所簽共同壁
    契約，共同壁留有管路及二條化糞池通風管管線，被上訴人對於專供自己使用化
    糞池通風管，應加以維護管理，使其不致發生走漏氣味及滲水義務，但被上訴人
    怠於管理維護，顯有債務不履行，而請求拆除共同壁編號Ａ化糞池通風管，或回
    復至不漏氣味及不滲水為止。但是，簽定共同壁契約之人為上訴人及江俊雄、江
    鄭阿續，並非被上訴人。而且，共同壁契約內容，只是有關如何興建共同壁、興
    建完成後如何回復原狀，以及如有損害應如何賠償等，屬於一時性契約，不具有
    物權效力，因此，共同壁契約不能拘束被上訴人，上訴人此部分請求，均無任何
    法律或契約上依據，不應准許。」，有原確定判決可稽，顯然已斟酌系爭共同壁
    契約及台灣省建築師公會鑑定報告，並非漏未斟酌。再審原告執此認原確定判決
    有再審理由云云，顯乏依據。
  (三)再審原告又主張：再審原告曾於九十二年十二月二十二日提出再審被告家中位於
    系爭化糞池排風管位置滲漏情形之照片，照片中明顯可見滲漏之痕跡，如蒙斟酌
    則確實可證再審原告所言系爭化糞池排風管所位位置確實滲水之主張不虛云云，
    然再審原告於九十二年十二月二十二日所提照片，並不能證明因再審被告之因素
    致系爭化糞池排風管所位位置確實滲水之情形，且原確定判決事實及理由參之四
    載明：「‧‧‧‧但本院九十二年十二月十日至現場驗時，並未發現上訴人所述
    滲水情形及聞到臭味，上訴人未能舉證證明。況且，上訴人在第一審，亦未以此
    作為攻擊方法，而被上訴人也已另外施做明管代替，並且臭味是否被上訴人所造
    成，亦無證據證明，可見即使上訴人家中偶而聞到臭味，亦不嚴重，而依民法第
    七九三條規定：「土地所有人，於他人之土地有煤氣、蒸氣、臭氣、煙氣、熱氣
    、灰屑、喧囂、振動、及其他與此相類者侵入時，得禁止之。但其侵入輕微，或
    按土地形狀、地方習慣，認為相當者，不在此限」，上訴人只能依法請求被上訴
    人禁止某種行為，並無權請求被上訴人拆除，而且，上訴人未能證明臭味確實存
    在，即使偶而聞到臭味，依同法條但書規定，其臭味情節亦屬輕微，而不應准許
    上訴人請求，此部分亦應駁回。」，有原確定判決可稽，原確定判決時，因再審
    原告未舉證有滲水情形或臭味侵入，並依當場勘驗結果，並無滲水情形及聞到臭
    味，且再審原告依其主張之訴訟標的，並無權請求再審被告拆除，是縱令原確定
    判決時斟酌再審原告提出之照片，亦不能改變原確定判決依上開理由認定再審原
    告住處並無滲水及臭氣侵入，且無權請求再審被告拆除之結果，亦即不足以影響
    裁判結果。且依原確定判決事實及理由肆載明：「本案事證明確，上訴人提出其
    他攻擊方法，以及聲請傳訊證人，均不會影響本院判斷，故不必在此一一論述。
    」，有原確定判決可稽，亦認定不足以影響裁判結果。再審原告執此認原確定判
    決有再審理由云云，顯乏依據。
四、綜上所述，再審原告以原確判決有適用法律顯有錯誤及足以影響於判決之重要證
    物漏未斟酌，為再審理由，提起再審之訴，為無理由，應駁回之。
五、據上論結，本件再審之訴為無理由，依民事訴訟法第七十八條判決如主文。
中　　　華　　　民　　　國　　九十三　　年　　　九　　　月　　　六　　　日
~B臺灣嘉義地方法院民事第一庭
~B　　審判長法官
~B　　      法官
~B　　      法官
右為正本係照原本作成。
本判決不得上訴。
中　　　華　　　民　　　國　　九十三　　年　　　九　　　月　　　六　　　日
~B　　書　記　官　沈秀鈴
